# Introduction

L’espérance de vie constitue un indicateur clé du développement d’un pays, reflétant l’état de santé de la population et la qualité des infrastructures socio-économiques. De nombreux travaux en économie de la santé mettent en évidence l’influence de facteurs tels que le revenu par habitant, la dépense de santé, le niveau d’éducation ou encore la qualité de l’environnement sur la durée de vie moyenne. Cependant, ces relations sont souvent sujettes à des biais économétriques, notamment liés à l’endogénéité de certaines variables explicatives.

Dans ce projet, nous nous attachons à modéliser l’espérance de vie en utilisant un modèle structurel intégrant ces déterminants. Nous identifierons et corrigerons le biais d’endogénéité à l’aide de la méthode des doubles moindres carrés (2SLS), en recourant à des variables instrumentales appropriées. Nous nous assurerons également que notre modèle est bien identifié et vérifierons la pertinence des instruments à travers des tests statistiques.

Par la suite, nous nous intéresserons au problème de la multicolinéarité, une autre source potentielle de distorsion dans l’interprétation des coefficients estimés. Pour y remédier, nous utiliserons des techniques de régularisation et d’analyse des corrélations entre variables explicatives. Enfin, nous explorerons l’utilisation du Double Machine Learning (DML), une approche récente permettant d’estimer des effets causaux tout en tenant compte d’un grand nombre de variables explicatives et en corrigeant les biais liés à l’endogénéité et aux interactions complexes entre variables.

Ce projet vise ainsi à allier des approches économétriques classiques et des méthodes d’apprentissage statistique avancées pour améliorer la robustesse des estimations et mieux comprendre les déterminants de l’espérance de vie.

# Forme structurelle du modèle proposé

L'espérance de vie ($LE$) dépend de plusieurs facteurs économiques, éducatifs et environnementaux.

Nous proposons le modèle suivant, inspiré de la littérature :

$$
    LE_i = \beta_0 + \beta_1 GDP_i + \beta_2 HE_i + \beta_3 EDU_i + \beta_4 ENV_i + u_i
$$

où :

-   $LE_i$ est l'espérance de vie

-   $GDP_i$ est le PIB par habitant

-   $HE_i$ est la dépense de santé par habitant

-   $EDU_i$ est le niveau moyen d'éducation

-   $ENV_i$ est un indicateur de qualité environnementale

-   $u_i$ est le terme d'erreur capturant les facteurs non observés.

Cependant, la dépense de santé ($HE$) peut être endogène (ce que nous verifierons). Nous introduisons donc une seconde équation expliquant $HE_i$ à l’aide d’instruments :

$$
\begin{equation}    HE_i = \gamma_0 + \gamma_1 GDP_i + \gamma_2 EDU_i + \gamma_3 POL_i + v_i\end{equation}
$$

-   $POL_i$ représente la qualité institutionelle ou politique

-   $v_i$ est le terme d'erreur spécifique à cette équation.

L'endogénéité de $HE_i$ implique que $E[u_i | HE_i] \neq 0$, justifiant l'utilisation de la méthode des doubles moindres carrés (2SLS) pour estimer correctement les coefficients.

# Import des librairies

```{r}
library(readr)
library(dplyr)
library(tidyr)
library(tidyverse)

```

# Déscription des données

Dans le cadre de ce modèle, nous avons sélectionné un ensemble de variables clés influençant l'espérance de vie, tirées de la Banque mondiale. Ces variables couvrent plusieurs dimensions essentielles de l'économie et de la société. Le **PIB par habitant** (en parité de pouvoir d'achat) est choisi comme mesure de la richesse d'un pays, influençant directement l'accès aux soins et aux services essentiels. Les **dépenses de santé par habitant**, également en parité de pouvoir d'achat, mesurent l'engagement d'un pays dans son système de santé et son impact sur la longévité. Le **niveau d'éducation**, représenté par la proportion de la population ayant un diplôme équivalent au baccalauréat, est une variable importante, car l'éducation est étroitement liée à une meilleure santé et à une espérance de vie plus longue. En parallèle, nous incluons des indicateurs environnementaux tels que la **pollution de l'air**, mesurée par l'exposition moyenne aux PM2.5, qui a un impact direct sur la santé publique. Enfin, le **contrôle de la corruption** reflète la qualité des institutions et la gouvernance, des facteurs essentiels pour le bon fonctionnement des systèmes de santé et des infrastructures publiques. Ces variables ont été choisies en raison de leur pertinence théorique et de la disponibilité des données à l’échelle internationale.

$$
\begin{array}{|l|l|l|l|}\hline\textbf{Variable} & \textbf{Description} & \textbf{Code} & \textbf{Source} \\\hline\text{Country Name} & \text{Nom du pays} & \text{Country Name} & \text{Banque mondiale} \\\text{Country Code} & \text{Code pays (ISO 3166-1 alpha-3)} & \text{Country Code} & \text{Banque mondiale} \\\text{Control of Corruption: Estimate} & \text{Estimation du contrôle de la corruption, mesure de la gouvernance} & \text{Control of Corruption: Estimate} & \text{Banque mondiale} \\\text{Current health expenditure per capita, PPP (current international \$)} & \text{Dépenses de santé par habitant, en parité de pouvoir d'achat (PPA)} & \text{Current health expenditure per capita, PPP (current international \$)} & \text{Banque mondiale} \\\text{Educational attainment, at least Bachelor's or equivalent, population 25+, total (\%)} & \text{Pourcentage de la population âgée de 25 ans et plus ayant un niveau d'éducation équivalent au baccalauréat ou plus} & \text{Educational attainment, at least Bachelor's or equivalent, population 25+, total (\%)} & \text{Banque mondiale} \\\text{GDP per capita, PPP (constant 2021 international \$)} & \text{PIB par habitant, en parité de pouvoir d'achat, en dollars constants 2021} & \text{GDP per capita, PPP (constant 2021 international \$)} & \text{Banque mondiale} \\\text{Life expectancy at birth, total (years)} & \text{Espérance de vie à la naissance, en années} & \text{Life expectancy at birth, total (years)} & \text{Banque mondiale} \\\text{PM2.5 air pollution, mean annual exposure (micrograms per cubic meter)} & \text{Pollution de l'air (PM2.5), exposition annuelle moyenne en microgrammes par mètre cube} & \text{PM2.5 air pollution, mean annual exposure (micrograms per cubic meter)} & \text{Banque mondiale} \\\hline\end{array}
$$

# Prétraitement des données

```{r}
df <- read_delim("DATA/Data.csv")
df_age <- readxl::read_excel("DATA/age.xlsx")
df
df_age
```

```{r}

df_age_filtered <- df_age %>%
  select(`pays Code`, `2023 [YR2023]`) %>% 
  rename(Population_65 = `2023 [YR2023]`) %>% 
  rename(Country_code = `pays Code`)


# Filtrer pour ne garder qu'une seule année (par exemple, la plus récente disponible)
df_clean <- df %>%
  pivot_longer(cols = starts_with("20"), 
               names_to = "Year", 
               values_to = "Value") %>%
  filter(!is.na(Value)) %>%
  group_by(`Country Name`, `Country Code`, `Series Name`, `Series Code`) %>%
  slice_max(Year) %>%  # Prend la dernière année disponible
  ungroup()



# Transformer les séries en colonnes
df_wide <- df_clean %>%
  select(-Year, -`Series Code`) %>%
  pivot_wider(names_from = `Series Name`, values_from = Value) %>%
  drop_na()  # Supprime les lignes contenant des NA


# Pour plus de simplicité, renommage des colonnes
df_wide <- df_wide %>% 
  rename(
    Country_Name = `Country Name`,
    Country_code = `Country Code`,
    Corruption = `Control of Corruption: Estimate`,
    Health_Expenditure = `Current health expenditure per capita, PPP (current international $)`,
    Education = `Educational attainment, at least Bachelor's or equivalent, population 25+, total (%) (cumulative)`,
    GDP = `GDP per capita, PPP (constant 2021 international $)`,
    Life_Expectancy = `Life expectancy at birth, total (years)`,
    Pollution = `PM2.5 air pollution, mean annual exposure (micrograms per cubic meter)`
  )

df_wide <- df_wide %>%
  left_join(df_age_filtered, by = "Country_code")
```

## Check final dataset

```{r}
dim(df_wide)
sum(is.na(df_wide))
head(df_wide)

```

## Enregistrement du dataset final

```{r}
# Sauvegarder le fichier transformé
write.csv(df_wide, "./DATA/data_transformed_clean.csv", row.names = FALSE)
```

# Statistiques descriptives

```{r}
library(GGally)
library(ggcorrplot)
```

```{r}
data <- read_delim("DATA/data_transformed_clean.csv")
```

## Sommaire

```{r}
glimpse(data)
```

```{r}
descriptive_stats <- summary(data)
descriptive_stats
```

## Analyse univariée

### Histogrammes

```{r}
# Boucle pour générer les histogrammes de toutes les variables
num_vars <- names(data)[3:11]  # Sélection des colonnes numériques
for (var in num_vars) {
  print(
    ggplot(data, aes_string(x = var)) +
      geom_histogram(fill = "skyblue", color = "black", bins = 30) +
      theme_minimal() +
      ggtitle(paste("Distribution de", var))
  )
}
```

### Boxplot

```{r}
for (var in num_vars) {
  print(
    ggplot(data, aes_string(y = var)) +
      geom_boxplot(fill = "lightblue", color = "black") +
      theme_minimal() +
      ggtitle(paste("Boxplot de", var))
  )
}
```

## Analyse bivariée

### Nuages de points

```{r}
for (var in num_vars) {
  print(
    ggplot(data, aes_string(x = var, y = "Life_Expectancy")) +
      geom_point(color = "blue", alpha = 0.6) +
      geom_smooth(method = "lm", color = "red") +
      theme_minimal() +
      ggtitle(paste("Espérance de vie vs", var))
  )
}
```

### Transformations intéressantes


On remarque que :

- La relation entre l'espérance de vie et les dépenses de santé semble être logarithmique 
- La relation entre l'espérance de vie et le PIB semble être logarithmique

Transformons nos variables et regardons si cela linéarise la relation : 

```{r}
data <- data %>% 
  mutate(GDP_log = log(GDP)) %>% 
  mutate(Health_Expenditure_log = log(Health_Expenditure))
colnames(data)
```

```{r}
data$GDP_log
```
```{r}
ggplot(data, aes(x = GDP_log, y = Life_Expectancy)) +
  geom_point(color = "blue", alpha = 0.6) +
  geom_smooth(method = "lm", color = "red", se = TRUE) +
  labs(
    title = "Relation entre le Log du PIB et l'Espérance de Vie",
    x = "Log du PIB (GDP_log)",
    y = "Espérance de Vie (Life Expectancy)"
  ) +
  theme_minimal()

ggplot(data, aes(x = Health_Expenditure_log, y = Life_Expectancy)) +
  geom_point(color = "blue", alpha = 0.6) +
  geom_smooth(method = "lm", color = "red", se = TRUE) +
  labs(
    title = "Relation entre le Log du PIB et l'Espérance de Vie",
    x = "Log du PIB (GDP_log)",
    y = "Espérance de Vie (Life Expectancy)"
  ) +
  theme_minimal()

```

Les relations sont bien linéarisés, c'est une bonne chose et nous permettra d'effectuer une meilleur modélisation. 

On garde les variables "log" uniquement : 

```{r}
data <- data %>% 
  select(-GDP) %>% 
  select(-Health_Expenditure)

data
```


### Matrice de corrélation

```{r}

cor_matrix <- cor(data[, 3:9], use = "complete.obs")
ggcorrplot(cor_matrix, method = "circle", lab = TRUE)

```

# Traitement de l'endogénéité

## Analyse du problème d'endogénéité 

## Analyse de nos instruments

## Méthode 2SLS

## Analyse des résultats

# Traitement de la multicolinéarité

La multi-colinéarité complique l'interprétation des coefficients de régression, rendant difficile d'isoler l'impact de chaque variable. Cela peut aussi rendre les modèles moins stables et augmenter la variance des coefficients, ce qui fausse les conclusions tirées des analyses statistiques.

## Identification du problème de multicolinéarité 

D'abord on regarde avec la matrice de correlation : 

```{r}
ggcorrplot(cor_matrix, method = "circle", lab = TRUE)
```

On remarque certaines valeurs sont très proches de 0.8 et certaines au dessus, ce qui nous indique un problème de multicolinéarité. 
Réalisons une regression via MCO : 

```{r}
data_no_country <- data %>%
  select(-Country_Name, -Country_code)


MCO <- lm(Life_Expectancy ~ ., data = data_no_country)
summary(MCO)
```

### VIF

```{r}
library(car)
vif(MCO)
```


## Regression en composantes principales

```{r}
sum(is.na(data))
```


```{r}
library(pls)
pcr_est <- pcr(Life_Expectancy ~ ., data = data, jackknife = TRUE, validation = "CV")
```


## Méthode de pénalisation

# Double Machine Learning

# Conclusion
